臺灣士林地方法院刑事判決　　　　　　　　　　　　　　九十年度訴字第三○○號
　　公　訴　人　臺灣士林地方法院檢察署檢察官
　　被　　　告　丁○○
　　選任辯護人　錢裕國
右列被告因偽造有價證券等案件，經檢察官提起公訴（八十九年度偵字第四八七二號
），本院判決如左：
    主  文
丁○○連續意圖供行使之用，而偽造有價證券，處有期徒刑參年陸月。
如附表所示之偽造支票（共貳拾玖張）均沒收之。
    事  實
一、丁○○與丙○○於民國七十四年間合夥（另有掛名股東林文山、乙○○、陳淑美
    等三人）設立榮輝印刷有限公司（址設臺北市北投區○○○路○段九五巷一弄十
    三號四樓，下簡稱榮輝公司），並於同年九月六日經核准設立登記在案，由丙○○擔任負責人，丁○○則受榮輝公司之委任，擔任會計一職，負責處理公司會計
    、收支等業務。榮輝公司為因應支付款項等事務需要，乃向臺北市第一信用合作
    社申設支票存款帳戶，並將申領之帳號0000000之空白支票本連同「榮輝
    印刷有限公司」、「丙○○」之印鑑各一枚一併交由丁○○保管，並授權丁○○
    簽發支票，約定專供支付榮輝公司業務上之應付款項。詎丁○○因自己投資股市
    財務週轉不靈，竟基於背信及偽造有價證券之概括犯意，意圖為自己不法利益及
    供行使之用，利用持有上開空白支票及印鑑之機會，自八十八年五、六月間起至
    八十九年四月間某日止，在上址榮輝公司內，連續多次違背其任務，逾越前揭授
    權範圍，盜用其保管之印鑑章，蓋章於所保管之空白支票發票人欄上，偽填發票
    日及金額，偽造榮輝公司名義制作如附表一所示之支票有價證券，並持以行使（
    行使之時地不詳），交付予其本人之債權人以清償債務或對外調現供己使用，
    或於附表二備註欄所示借款日，以佯稱（無詐欺意圖，詳後述）榮輝公司名義
    之客票六張（詳附表二），持向萬荃製版有限公司（下簡稱萬荃公司）負責人甲○○借款，嗣因附表二編號一之支票屆期經萬荃公司提示退票，丁○○復意圖為
    自己不法之利益，以偽開附表一編號二九之支票作為擔保而換回附表二編號一之
    支票（起訴書誤載為持偽造之支票向萬荃公司負責人甲○○借款），致甲○○不
    疑有他而同意其取回附表二編號一之支票，詐得緩期清償之利益，藉此等方法，
    違背其依約應執行之財務管理任務，致生損害於榮輝公司之財產，迄八十九年四
    月底，經臺北市第一信用合作社通知榮輝公司上開支票存款帳戶內存款不足，附
    表一所示之支票屆期均不獲兌現退票，並於同年五月二十六日經列為拒絕往來戶
    ，始查悉上情。
二、案經榮輝公司代表人丙○○、萬荃公司代表人甲○○分別訴請臺灣士林地方法院
    檢察署檢察官偵查起訴。
    理  由
一、訊據被告丁○○固承認有簽發如附表一所示支票之情事，惟辯以：榮輝公司成立
    時，丙○○即將公司印鑑及支票委由伊全權管理使用，伊與丙○○係合夥關係，
    伊直接可開立支票，並無授權範圍之限制，且伊開立附表一所示之支票，係幫公
    司向外調現周轉，要無偽造有價證券及背信之問題；關於向萬荃公司調現一事，
    係伊以私人名義向甲○○調的，此觀附表二所示支票均係伊背書自明云云。辯護
    人並以：被告並非一般會計，實係擁有榮輝公司二分之一股權之大股東，丙○○
    從未就系爭支票限制簽發範圍，否則二十年來何以均未提出質疑？況榮輝公司支
    票用途並非僅限於公司業務，包含丙○○個人保險費及其他私人用途，亦有以該
    支票支應，可見被告係有制作權而制作支票，不符合「偽造」之行為態樣；被告
    因負責公司資金調度，難免以公司信用向銀行融資，本件純屬資金調度不當所致
    ，要非被告惡性詐欺倒閉云云，資為辯護。惟查：
  (一)按刑法上之偽造有價證券罪，以無權簽發之人冒用他人名義簽發者，即行成立。
    凡未經授權或逾越授權之範圍，而以他人名義擅為簽發支票者，即與未受委任，
    擅權制作無異，均屬無權制作，而無解於偽造有價證券之罪責。右揭犯罪事實，
    業據告訴人榮輝公司代表人丙○○、萬荃公司代表人甲○○於偵審中指訴綦詳，
    並經證人乙○○、徐小雯到庭結證屬實，被告復於八十九年七月五日與丙○○簽
    訂和解契約書承認上開盜開支票之事實不諱，有該和解書附卷可按，而附表一所
    示之支票經執票人提示均因存款不足遭退票，亦有臺北市票據交換所八十九年六
    月十三日北票字第四二三六號函檢送之存款不足退票明細表、臺北市第一信用
    合作社支票存款對帳單各乙份在卷可稽。被告於偵審中並承稱：「‧‧‧我是以
    公司的錢去投資股票，他（按指丙○○）沒授權給我，‧‧‧」、「‧‧‧因我
    自己沒有票，所以開公司票去周轉，‧‧‧」、「‧‧‧後來是因為我朋友跟我
    借票，我才會發生週轉不靈。」、「（問：請解釋二十八張支票的用途？）我調
    款借款，是指開公司票後調款，有做私人有做公司用途。」（見臺灣士林地方法
    院檢察署八十九年度偵字第四八七二號卷第十八頁反面、第一○九頁、本院九十
    年九月六日訊問筆錄、同年十二月二十日審理筆錄）等語，輔以八十九年五月五
    日丙○○與被告通電話內容有：「（丙○○）‧‧‧現在你把我盜開出去的支票
    總共是八百萬嗎？（丁○○）是啦！全部是這樣啦。‧‧‧我現在在找人去跟陳
    麒任要錢，希望趕快跟人家處理。（丙○○）你一個人把我搞得一塌糊塗。（丁○○）對不起！我也實在不會講啦！」等語、同年五月八日丙○○之姊林慧文與
    被告通電話內容有：「（林慧文）‧‧‧事實上你把他〈按指丙○○〉盜開的那
    些支票已經發生了，‧‧‧你現在究竟有多少能力，能把這些事情擺平，現在最
    重要的就是這些。（丁○○）我現在也是有跟三伯講。（林慧文）現在，原則上
    你那邊捅出的事情，你能把開出去的那些持票人統統一併聚集來嗎？（丁○○）
    我有跟他們講了。‧‧‧我對不起你們。」等語，此有錄音譯文二份附卷足參，
    被告對此內容並無異議，足見被告確有逾越權限盜開支票情事，其雖辯稱錄音譯
    文中伊係承認開支票處理公私周轉事宜不當，並非承認盜開云云，顯不足採。
  (二)又系爭支票帳戶，係以榮輝公司名義申設，並非被告或丙○○個人，衡情當係使
    用於公司業務支出，且丙○○於偵審中一再堅稱有以口頭約定該支票係供公司業
    務需要使用，不能擅自簽發，此與一般商業上使用支票之情況相符，被告辯稱並
    無限制授權範圍云云，實與常情有違，難以輕信。況被告個人如需使用支票，何
    不另外以個人名義申請，身為會計竟公私不分，將公司支票挪為私用？縱使偶有
    亟需借用榮輝公司支票以供個人私用，固非不可，但應徵得負責人丙○○同意，
    怎會均未告知丙○○即擅自簽發支票？凡此被告均無合理解釋，合夥關係亦無可
    能如此從事。另被告與丙○○個人保險費，確由公司支票帳戶內支出乙情，已據
    被告及丙○○供承無訛，惟被告亦自承丙○○如需開票做私人用途，丙○○會告
    訴伊，伊即會開給他（參見本院九十年十二月二十日審理筆錄）等語，被告為榮
    輝公司會計主管財務業務，自會從丙○○所得薪資或紅利內扣除該筆支出，以符
    收支帳目均衡，尚難以丙○○亦曾使用公司支票私用，即反推丙○○對於被告簽
    發支票並無任何限制。
  (三)再者，丙○○供稱榮輝公司係處於賺錢且有盈餘之狀態，公司並沒有缺錢需要周
    轉金乙事（參見臺灣士林地方法院檢察署八十九年度偵字第四八七二號卷第十四
    頁、第三十一頁反面）等語，況丙○○為公司負責人，亦為被告合夥人，倘公司
    果有週轉不靈情況，何以被告從未告知丙○○，竟私自向外調款？且榮輝公司每
    月包含薪資、材料等支出約僅五、六十萬元，此亦經丙○○證述甚詳（參見同前
    偵查卷第十八頁），並有榮輝公司自八十八年九月份至九十年三月份之付款簽收
    簿一份附卷足憑，然參諸附表一所示支票，僅發票日為八十九年四月份者，其總
    額即高達二百六十五萬餘元，絕非平常合夥經營事業之資金調度可言，顯已逾越
    告訴人榮輝公司之授權範圍，其謂簽發支票係為榮輝公司調現云云，實與事理有
    違，尚難採信。
  (四)另被告於附表二所示之時間（備註欄借款日），持附表二之支票，訛稱係榮輝公
    司客票，向萬荃公司代表人甲○○借款，詎附表二編號一所示之支票，屆期提示
    竟遭存款不足退票，復以偽開附表一編號二九之支票供作擔保而換回附表二編號
    一之支票等情，已據告訴人萬荃公司代表人甲○○於偵審中指訴甚詳（參見臺灣
    士林地方法院檢察署八十九年度他字第一一○八號卷第十七頁、八十九年度偵字
    第四八七二號卷第一○八頁反面、本院九十年九月六日訊問筆錄、九十一年一月
    二十一日審理筆錄），並經證人即萬荃公司會計徐小雯到庭結證屬實（參見本院
    九十年十月十二日訊問筆錄），並有附表一編號二九支票及附表二編號二至六支
    票及退票理由單影本各一紙附卷可按，被告確以偽造如附表一編號二九所示之支
    票，供作擔保，取回附表二編號一之支票，其有詐欺犯行，彰彰明甚。至附表二
    編號二至六支票背面雖有被告背書，亦僅能證明被告係榮輝公司會計背書以示負
    責，非得據此即謂被告係以私人名義向萬荃公司借款，惟被告曾於八十八年十二
    月二十四日，持帳號：一二一四七五號、票號：ＶＭ0000000號、面額一
    十萬元、發票日：八十九年一月二十七日、付款人：合作金庫新莊分行及帳號：
    000000000號、票號：0000000號、面額一十八萬五千元、發票
    日：八十九年二月二十五日、付款人：華南商業銀行天母分行之支票二張，同以
    偽稱係榮輝公司客票向甲○○調現，事後均已兌現，此已據告訴人萬荃公司代表
    人甲○○到庭證述屬實，並有明細表一份附卷可參，足見其持附表二之客票向萬
    荃公司代表人甲○○借款時，應無詐欺取財之不法所有意圖，實因事後個人財務
    危機始無法兌現。
  (五)綜上所述，被告所辯無非圖卸飾詞，洵無可採，其犯行堪以認定，應依法論科。
二、核被告所為，係犯刑法第二百零一條第一項之偽造有價證券罪、第三百四十二條
    第一項之背信罪、第三百三十九條第二項之詐欺得利罪。原起訴事實關於附表編
    號八支票，實係支付丙○○保險費，非被告所盜開；另雖未敘及被告偽造如附表
    一編號二八、二九支票之犯行，然該部分事實與公訴人起訴事實既具有連續犯之
    裁判上一罪關係，應為起訴效力所及，已據公訴人當庭減縮及擴張犯罪事實如上
    ，併予敘明。被告偽造有價證券後，復持以行使，其行使之低度行為為偽造之高
    度行為所吸收，而其盜用印章亦屬偽造有價證券之階段行為，均不另論罪。又其
    多次偽造有價證券及背信行為，時間緊接，所犯罪名相同，均顯係出於概括犯意
    為之，為連續犯，各應依刑法第五十六條之規定以一罪論。所犯偽造有價證券罪
    與背信罪、詐欺得利罪間，均有方法結果之牽連關係，依刑法第五十五條之規定
    ，應從較重之偽造有價證券罪處斷，並依連續犯之規定加重其刑。公訴意旨認被
    告持偽造之有價證券向萬荃公司借款，行使票面價值調現詐欺取財，仍屬行使偽
    造有價證券之行為，不另成立詐欺取財罪云云，惟按行使偽造有價證券，以取得
    票面價值之對價，故不另論詐欺罪，但如以偽造之有價證券供作擔保或作為新債
    清償而借款，則其借款之行為，為行使有價證券以外之另一行為，其間有方法結
    果關係，應論以詐欺罪之牽連犯（最高法院六十二年度第一次刑庭庭長會議決定
    (一)參照），且被告係以偽造之有價證券供作擔保取回已遭退票之客票，亦無詐欺
    取財可言，應符合詐欺得利之構成要件，公訴人所認尚有未洽，附此敘明。爰審
    酌被告之品行良好、智識程度，其犯罪之動機、目的、手段，連續偽造有價證券
    所生危害甚鉅及犯罪後猶飾詞圖卸尚無悔意等一切情狀，量處如主文所示之刑，
    以示懲儆。
三、查刑法第二百零五條雖經修正為：「偽造、變造之有價證券、郵票、印花稅票、
    信用卡、金融卡、儲值卡或其他相類作為提款、簽帳、轉帳或支付工具之電磁紀
    錄物及前條之器械原料及電磁紀錄，不問屬於犯人與否，沒收之。」，並於九十
    年六月二十日公布，惟本件僅沒收之從刑規定有所更易，主刑同法第二百零一條
    第一項並未修正，則沒收部分，固不生比較問題，依從新之原則，應適用修正後
    之法律，故偽造如附表一所示之支票，均應依修正後刑法第二百零五條宣告沒收
    。
據上論斷，應依刑事訴訟法第二百九十九條第一項前段，刑法第五十六條、第二百零
一條第一項、第三百四十二條第一項、第三百三十九條第二項、第五十五條、第二百
零五條，罰金罰鍰提高標準條例第一條前段，判決如主文。
本案經檢察官簡靜玉到庭執行職務
中　　　華　　　民　　　國　　九十一　　年　　　一　　　月　　二十八　　日
                                  臺灣士林地方法院刑事第二庭
                                          法　官
右正本證明與原本無異。
如不服本判決，應於判決送達後十日內，向本院提出上訴狀。
                                          書記官
中　　華　　民　　國　　　八十　　　　年　　　　　　　月　　　　　　　日
